【裁判字號】    99,訴,977
【裁判日期】    990826
【裁判案由】    贈與稅
【裁判全文】
臺北高等行政法院判決
                                       99年度訴字第977號
                                      99年8月5日辯論終結
原      告  甲○○
訴訟代理人  丙○○○○○
被      告  財政部臺北市國稅局
代  表  人  乙○○○○○○住同上
訴訟代理人  丁○○
上列當事人間贈與稅事件，原告不服財政部中華民國99年3月22
日台財訴字第09900007080號（案號：第09900088號）訴願決定
，提起行政訴訟。本院判決如下：
    主  文
原告之訴駁回。
訴訟費用由原告負擔。
    事實及理由
一、事實概要：原告為訴外人戊○○（於96年12月3日死亡）之
    繼承人，戊○○前於95年12月1日將其名下所有訴外人合舜
    建設股份有限公司（以下簡稱合舜公司）股份720,000股拋
    棄，由合舜公司無償取得該等股份所有權，經被告查得涉及
    贈與情事，乃按合舜公司每股淨值新臺幣（下同）11.32元
    ，核定贈與總額8,150,400元、贈與淨額7,040,400元，應納
    稅額862,684元，並以戊○○之繼承人（即原告）為代繳義
    務人，發單補徵應納贈與稅額862,684元。原告不服，申經
    復查結果，未獲准變更，提起訴願，亦遭決定駁回，遂向本
    院提起本件行政訴訟。
二、原告起訴略以：
  (一)按遺產及贈與稅法第4條第2項規定：「本法稱贈與，指財產
    所有人以自己之財產無償給予他人，經他人允受而生效力之
    行為。」。次按民法第764條規定：「物權，除法律另有規
    定外，因拋棄而消滅。」。又按最高法院32年上字第6036號
    判例意旨：「所謂拋棄，係指物權人不以其物權移轉於他人
    ，而使其物權絕對歸於消滅之行為而言。」。再按財政部66
    年9月23日台財稅第36513號函（以下簡稱財政部66年9月23
    日函）釋示：「查依遺產及贈與稅法第3條規定，贈與稅之
    課徵，其贈與人以自然人為限，法人贈與不課贈與稅。至國
    內自然人股東因其投資之股份有限公司連年虧損，以其持有
    股份無償給與該股份有限公司，即係贈與行為，依首開法條
    規定，應予依法課徵贈與稅。」。
  (二)經查戊○○已拋棄其原有之合舜公司股份，依上揭意旨，已
    使其原有之合舜公司股份歸於消滅，而無任何請求權利可資
    主張；戊○○原有之合舜公司股權僅有股東權，對合舜公司
    並無持份權利，如股東拋棄權利，僅除去其股東名額而已，
    其股東權應歸併於合舜公司股東全體，而增加其他股東權利
    之份量。是以，戊○○拋棄其原有之合舜公司股權並非贈與
    行為。
  (三)又財政部69年12月26日台財稅字第40460號函（以下簡稱財
    政部69年12月26日函）釋示：「查關於繼承權之拋棄，民法
    第1174條及第1175條已有明文規定，其應繼分歸屬於其他繼
    承人，乃應得權利之拋棄，並非既得權利之移轉，就承受者
    言，則係繼承權之承認，其性質不同於贈與。本案被繼承人
    未婚死亡，無直系血親卑親屬，其父母又拋棄繼承權，致所
    遺財產由其兄弟繼承，依上開令釋規定，其性質既非贈與，
    應不發生課徵贈與稅問題。」。準此，戊○○拋棄其原有之
    合舜公司股權，乃應得權利之拋棄，並非既得權利之移轉，
    其性質不同於贈與，應不生贈與稅課徵問題。
  (四)且依財政部66年9月23日函釋意旨，本件為股權之拋棄，並
    非該函釋所稱無償贈與公司，二者顯不相同，本件即非贈與
    行為，依法自不應課徵贈與稅。
  (五)本件原處分及復查決定認本件受贈人為合舜公司，惟查合舜
    公司之資產淨值不因戊○○拋棄股權而增加，何來獲有受贈
    利益？被告編制之合舜公司股東權益總額（即資產淨值總額
    ）計算表，拋棄前為40,456,801元，拋棄後為40,456,835元
    ，相差34元為合舜公司95年利息收益，非因戊○○拋棄股權
    所由生之利益，故合舜公司之股東權益總額並未因戊○○拋
    棄股權而有所增加，以合舜公司資產淨值總額而言，顯無經
    濟利益增加；又合舜公司對於全體股東之剩餘財產給付責任
    亦未減少，足見戊○○拋棄股權對於合舜公司並無任何法律
    上或實質上利得，合舜公司並非被告所稱贈與行為之受贈人
    ，原處分即與遺產及贈與稅法第4條規定之贈與構成要件不
    符。
  (六)再查戊○○為合舜公司之一般股東，原告等繼承人均非合舜
    公司股東，與合舜公司之其餘股東亦無親屬關係，戊○○主
    觀上亦無藉由拋棄合舜公司股權而達財產移轉或租稅規避之
    意圖，原處分即與遺產及贈與稅法第4條規定之贈與構成要
    件不符等情；並聲明求為判決撤銷訴願決定、復查決定及原
    處分。
三、被告則抗辯略以：
  (一)按「凡經常居住中華民國境內之中華民國國民，就其在中華
    民國境內…之財產為贈與者，應依本法規定，課徵贈與稅。
    」、「本法稱贈與，指財產所有人以自己之財產無償給予他
    人，經他人允受而生效力之行為。」「遺產及贈與…價值之
    計算，以…或贈與人贈與之時價為準。…」及「未上市或上
    櫃之股份有限公司股票…應以…或贈與日該公司之資產淨值
    估定之。非股份有限公司組織之事業，其出資價值之估價準
    用前項規定。」，分別為行為時遺產及贈與稅法第3條第1項
    、第4條第2項、第10條第1項及同法施行細則第29條所明定
    。次按「資本公積，指公司因股本交易所產生之權益。」，
    為商業會計處理準則第25條第1項所明定。又「股份有限公
    司之股東拋棄其持有之股份時，應向公司為拋棄之意思表示
    ，其意思表示完成後，該公司因而取得該股份所有權。」、
    「…至國內自然人股東因其投資之股份有限公司連年虧損，
    以其持有股份無償給與該股份有限公司，即係贈與行為，依
    首開法條規定，應依法課徵贈與稅。」、「按公司法刪除第
    238條規定後，資本公積回歸商業會計法及相關規定之適用
    ，其商業會計處理如後：…四修正後公司法第241條『受領
    贈與之所得』其範圍包括：指與股本交易有關之受領贈與：
    (一)受領股東贈與本公司已發行之股票。…五公司法第167條
    之1所稱『已實現資本公積』係指…及『受領贈與之所得』
    資本公積，…」，分別為前司法行政部64年6月17日臺函參
    字第05196號函（以下簡稱司法行政部64年6月17日函）、財
    政部66年9月23日函及經濟部91年3月14日經商字第
    09102020200號函（以下簡稱經濟部91年3月14日函）所明釋
    。
  (二)按涉及租稅事項之法律，其解釋應本於租稅法律主義之精神
    ，依各該法律之立法目的，衡酌經濟上之意義及實質課稅之
    公平原則為之。又租稅法所重視者，應為足以表徵納稅能力
    之實質的經濟事實，而非其外觀之法律行為或形式上之登記
    事項，對實質上相同經濟活動所產生之相同經濟利益，應課
    以相同之租稅，始符合租稅法律主義所要求之公平及實質課
    稅原則。故有關課徵租稅構成要件事實之判斷及認定，自應
    以其實質上經濟事實關係及所產生之實質經濟利益為準，而
    非以形式外觀為準，否則勢將造成鼓勵投機或規避稅法之適
    用，無以實現租稅公平之基本理念及要求。次觀之遺產及贈
    與稅法第4 條所定之贈與要件，僅須財產所有人以自己之財
    產無償給予他人，經他人允受即成立贈與，則公司股東將其
    股權拋棄，而由公司無償取得該股份所有權，其行為所生經
    濟利益與股東直接將其所有股權無償贈與公司無異，自應依
    遺產及贈與稅法第4條規定核課贈與稅，財政部66年9月23日
    函釋意旨即同本旨，明示公司股東以其持有股份無償給與該
    股份有限公司，即係贈與行為，應予依法課徵贈與稅。
  (三)經查本件戊○○於95年12月1日，向合舜公司表示拋棄其所
    持有該公司之股權720,000股，依司法行政部64年6月17日函
    及經濟部91年3月14日函釋意旨，合舜公司無償取得戊○○
    拋棄之股權，雖該公司依公司法規定辦理減資，惟仍實際取
    得該股本之價值，並轉列資本公積；且合舜公司確因戊○○
    拋棄其股權，而受有實質之利益，亦有戊○○之股權拋棄書
    、合舜公司變更登記表、資產負債表等影本在卷可稽，此由
    合舜公司94年、95年度資產負債表所載，其94年度公司股本
    為36,000,000元，資本公積為0元，95年度則變更為股本
    28,000,000元、資本公積7,200,000元之紀錄即可知。依前
    揭函釋意旨及說明，被告按合舜公司95年12月1日之實收資
    本額36,000,000元，加計截至94年度經稽徵機關核定之累積
    未分配盈餘、95年度經申報核定之本期稅後損益，計得每股
    淨值11.32元，據以核算該公司95年12月1日股權價值為
    8,150,400元，而核定本件贈與總額為8,150,400元，並無不
    合。
  (四)至原告援引財政部69年12月26日函釋，主張戊○○就其所有
    之合舜公司股權所為之拋棄，乃應得權利之拋棄，並非既得
    權利之移轉，其性質不同於贈與，應不發生課徵贈與稅問題
    乙節。經查，因上開函釋係配合民法第1174條及第1175條規
    定，繼承人對於被繼承人死亡所遺留財產之繼承權，選擇拋
    棄者，其應繼分歸屬於其他繼承人，就承受者言，則係繼承
    權之承認，其性質不同於贈與，應不發生課徵贈與稅問題。
    而本件戊○○所拋棄者，為其既已出資並登記持有之合舜公
    司股份，顯與上開函釋有關拋棄應得繼承權利之性質不同，
    自不得援引適用，原告所稱殊有誤解；並聲明求為判決駁回
    原告之訴。
四、本件兩造之爭點厥為被繼承人戊○○拋棄合舜公司股權之行
    為，是否該當於遺產及贈與稅法第4條第2項所稱贈與要件，
    而應課徵贈與稅？經查：
  (一)按「凡經常居住中華民國境內之中華民國國民，就其在中華
    民國境內或境外之財產為贈與者，應依本法規定，課徵贈與
    稅。」、「本法稱贈與，指財產所有人以自己之財產無償給
    予他人，經他人允受而生效力之行為。」、「…贈與財產價
    值之計算，以…贈與人贈與時之時價為準…。」，遺產及贈
    與稅法第3條第1項、第4條第2項、第10條第1項前段分別定
    有明文。次按「未上市或上櫃之股份有限公司股票…應以繼
    承開始日或贈與日該公司之資產淨值估定之。」，復為遺產
    及贈與稅法施行細則第29條第1項所規定。又按「資本公積
    ，指公司因股本交易所產生之權益。」，亦為商業會計處理
    準則第25條第1項所明定。
  (二)本件被告以原告之被繼承人戊○○生前於95年12月1日，將
    其名下所有合舜公司股份720,000股拋棄，由該公司無償取
    得該等股份所有權，涉有贈與情事，乃按合舜公司每股淨值
    11.32元，核定贈與總額8,150,400元、贈與淨額7,040,400
    元，應納稅額862,684元，並以原告為代繳義務人，發單補
    徵。原告不服，申經復查結果，未獲准變更，提起訴願，亦
    遭決定駁回，遂向本院提起本件行政訴訟，並主張如事實欄
    所載。茲原告主張被繼承人戊○○拋棄合舜公司之股權，並
    未增加該公司之公司淨值及股東權益，充其量僅有會計科目
    之變動而已，是被告所為贈與之認定顯有違誤，自應予撤銷
    云云。惟查：
  (1)按「實質課稅原則」向被稱為稅法基本原則之一，乃經濟實
    質之租稅法解釋原則之體現，我國稅法雖無明文規定，惟依
    憲法平等原則及稅捐正義之法理，稅捐機關把握「量能課稅
    」精神，在解釋及適用稅法規定時，考察經濟上之事實關係
    及其所產生之實際經濟利益，亦得為此一原則之運用，而非
    依照事實外觀形式之判斷，前開司法院大法官會議釋字第
    420號解釋及行政法院判決意旨，即係此一原則之引申。又
    基於憲法所肯定之平等主義，在稅法上即應實施核實課稅原
    則，蓋因所謂負擔公平之原則，不僅止於形式上之公平，更
    應就實質上使其實現，亦即稅捐之課徵，原則上應以納稅義
    務人真實之稅捐為基礎，即所謂核實課稅之原則，而非以應
    有的、擬制之稅捐基礎為計算。是以，所謂實質課稅原則，
    係指基於憲法所肯定之平等原則，有關課徵租稅構成要件事
    實之判斷及認定，應以其實質上經濟事實關係及所產生之實
    質經濟利益為準，而非以形式外觀為準，以求租稅公平，並
    杜投機及濫行規避稅捐。易言之，倘納稅義務人在經濟上已
    具備課稅構成要件，有時為規避租稅，違反租稅法之立法意
    旨，不當利用各種法律或非法律方式，製造外觀或形式上存
    在之法律關係或狀態，使其不具備課稅構成要件，以減輕或
    免除應納之租稅，此種稅捐規避之行為，應予以否認，並應
    依事實上存在之事實予以課稅，始符租稅公平之原則，並符
    合憲法第19條所揭櫫「人民有依法律納稅之義務」之立法精
    神。亦即，課稅之認定發生形式上存在之事實與事實上存在
    之事實不同時，租稅之課徵基礎與其依據，應著重在事實上
    存在之事實，俾防止納稅義務人濫用私法上之法律形成自由
    ，以規避租稅，形成租稅不公平。故實質課稅原則既否認濫
    行規避稅捐之行為，俾達租稅法律之立法目的，以妥適適用
    法律，自與稅捐法定主義無違。則被告基於執掌，在課稅處
    分上，依司法院大法官釋字第420號解釋意旨，援引適用量
    能平等負擔之實質課稅原則處理稅務事件，於法要無不合，
    ，合此說明。
  (2)且按公司之增、減資登記，其權利標的固為私權，然其登記
    仍屬私權得喪變更之公表，自得資為私權變動之準據，殆無
    疑問。經查本件被繼承人戊○○生前於95年12月1日，將其
    名下所有合舜公司股份720,000股拋棄，由該公司無償取得
    該等股份所有權，該公司旋於95年12月22日向臺北市政府申
    請減資7,200,000元，資本額由原有36,000,000元變更為
    28,800,000元，並將戊○○所拋棄由公司取得之股權
    7,200,000元，帳列於公司資產負債表「資本公積」科目，
    有戊○○95年12月1日股權拋棄書及合舜公司變更登記表、
    股東名簿、94年及95年度資產負債表暨臺北市政府95年12月
    26日府建商字第09587058300號函（准合舜公司95年12月22
    日申請減資、改選董事、監察人、修章變更登記等之登記）
    等件影本附於原處分卷可稽（原處分卷第32、33、35、36、
    67頁等參照），並為原告所不爭執，自堪認為真正。
  (3)經查合舜公司將被繼承人戊○○所拋棄之720,000股份（共
    計7,200,000元），在帳面上轉為該公司之資本公積，雖然
    並未改變其他股東之權益，但每股淨值及股權價值皆有增加
    ，此由合舜公司95年12月1日之實收資本額36,000,000元，
    加計截至94年度經稽徵機關核定之累積未分配盈餘、95年度
    經申報核定之本期稅後損益，計得每股淨值為11.32元，投
    資價值為8,150,400元，有合舜公司81年至86年度累積未分
    配盈餘核定資料建檔紀錄、87年至94年度未分配盈餘申報核
    定通知書及95年度營利事業所得稅結算申報書暨核定通知書
    等影本在卷可資參照。足見戊○○無條件拋棄其出資認股之
    合舜公司720,000股權，由該公司允受無償取得該股份所有
    權後，據以辦理減資7,200,000元，而造成公司資本額變動
    及全體股東持股淨值、股權價值之增加，難謂未產生實質經
    濟利益，則被告依前述「實質課稅原則」予以發單追徵贈與
    稅，即非無據。原告所稱被繼承人戊○○拋棄合舜公司之股
    權，並未增加合舜公司之股份淨值及股東權益，充其量僅係
    會計科目變動云云，核與事實不符，委無可採。
  (4)又按稅務訴訟之舉證責任分配理論與一般行政訴訟相同，即
    主張權利之人，於有疑義時除法律另有規定外，應就權利發
    生事實負舉證責任，而否認權利之人或主張相反權利之人，
    對權利之障礙或係消滅、抑制之事實，負舉證責任，此觀行
    政訴訟法第136條準用民事訴訟法第277條之規定自明。至行
    政訴訟法第133條規定法院於撤銷訴訟應依職權調查證據，
    僅使法院於裁判時，作為裁判基礎之資料不受當事人主張之
    拘束，並得就依職權調查所得之資料，經辯論後，採為判決
    基礎，惟當事人之舉證責任並不能因法院採職權調查證據而
    免除。且稅捐法律關係，乃係依稅捐法之規定，大量且反覆
    成立之關係，具有其特殊性，稅捐稽徵機關並未直接參與當
    事人間私經濟活動，其能掌握之資料自不若當事人，是稅捐
    稽徵機關如已提出相當事證，客觀上已足能證明當事人之經
    濟活動，即難謂未盡舉證責任，最高行政法院97年度判字第
    677號判決亦明揭在案。
  (5)本件被繼承人戊○○拋棄合舜公司720,000股權，既由該公
    司允受取得股份所有權後，據以辦理減資7,200,000元，使
    公司資本額產生變動，造成全體股東持股淨值之增加，而有
    實質上之經濟利益，業如前述。則被告以戊○○前述『拋棄
    股份股權』之行為，因合舜公司將其拋棄之720,000股份轉
    列資本公積，且據以辦理減資7,200,000元，而造成公司資
    本額變動及全體股東持股淨值、股權價值之增加，形同該公
    司實際取得該等股本之價值，因認合舜公司所獲得之利益與
    股東直接贈與所產生之經濟利益相同，核屬遺產及贈與稅法
    第4條第2項規定之贈與情形，客觀上已足能證明戊○○與合
    舜公司之經濟活動，徵之最高行政法院97年度判字第677號
    判決意旨，即難謂未盡舉證責任。從而被告以戊○○拋棄系
    爭合舜公司720,000股權，其所產生之實質利益與股東直接
    贈與所產生之經濟利益相同，而該當於遺產及贈與稅法第4
    條第2項所稱贈與要件之事實，遂以戊○○之繼承人（即原
    告）為代繳義務人，發單核課贈與稅，依前述法條規定及說
    明，即非無憑。
  (6)至原告所稱被繼承人戊○○拋棄股權係應得權利之拋棄，而
    非既得利益之移轉，應有財政部69年12月26日函釋之適用一
    節。經查系爭股份720,000股，乃戊○○原認股所持有之股
    權，無所謂應得之「繼承權」權利問題，與財政部69年12月
    26日函係就『繼承權之拋棄』所為之闡釋無涉，自無該函釋
    之適用，原告所稱殊有誤解。再者，本件係「股權之拋棄」
    ，被告係以拋棄股權所產生之實質利益觀之，認合舜公司所
    獲得之利益與股東直接贈與所產生之經濟利益相同，而予以
    課徵贈與稅，核與財政部66年9月23日函釋所指之「無償『
    給與』持有股份」情形尚屬有間，附此指明。
  綜上所述，本件被告所為原處分，依前揭法條規定及上開說明
  ，並無違誤，復查決定、訴願決定遞予維持，亦均無不合，原
  告徒執前詞，訴請撤銷，為無理由，應予駁回。另兩造其餘之
  主張及陳述等，因與本件判決結果不生影響，爰不予一一指駁
  論究，併此敘明。
據上論結，本件原告之訴為無理由，依行政訴訟法第98條第1項
前段，判決如主文。
中    華    民    國    99    年    8     月    26    日
                    臺北高等行政法院第六庭
                              審判長法  官  闕  銘  富
                                    法  官  許  瑞  助
                                    法  官  林  育  如
上為正本係照原本作成。
如不服本判決，應於送達後20日內，向本院提出上訴狀並表明上
訴理由，如於本判決宣示後送達前提起上訴者，應於判決送達後
20日內補提上訴理由書（須按他造人數附繕本）。
中    華    民    國    99    年    8     月    26    日
                                    書記官  劉  育  伶

司法院資訊處製作；財團法人民間司法改革基金會備份。
